臺灣高等法院臺中分院刑事裁定
110年度毒抗字第1314號

抗  告  人  
即  被  告  黃建宏



上列抗告人因聲請強制戒治案件，不服臺灣南投地方法院中華民
國110年10月20日裁定（110年度毒聲字第376號）提起抗告，本
院裁定如下：
    主  文
抗告駁回。
    理  由
一、本件抗告人即被告黃建宏（下稱抗告人）抗告意旨略以：「
    有無繼續施用毒品評估標準」中，所認評估之標準究竟為何
    ？另「動態因子」及「靜態因子」評分依據及標準，抗告人
    均無法確知，倘若僅依評估師自由心證而認定抗告人有無繼
    續施用毒品之傾向，未做多方予以考量，理應不妥。又抗告
    人早已知錯，深感悔意，於判決或裁定時，均自白犯罪情節
    ，且於未執行前已自行戒除毒癮1年有餘、家中尚有高齡82
    歲母親及妻小需抗告人扶養照顧，勒戒期間家人亦甚是關心
    ，如此情形是否理應列入判決或裁定之考量中予以酌刑及裁
    定。抗告人依法提出抗告並聲請重新審理，另請鈞院函法務
    部矯正署台中戒治所，抗告人經修正後「有無繼續施用傾向
    評估標準」，重新評估後之結果，做出適法裁定云云。
二、按觀察、勒戒後，檢察官或少年法院（地方法院少年法庭）
     依據勒戒處所之陳報，認受觀察、勒戒人有繼續施用毒品
    傾向者，檢察官應聲請法院裁定或由少年法院（地方法院少
    年法庭）裁定令入戒治處所強制戒治，其期間為6個月以上
    ，繼續強制戒治之必要為止，但最長不得逾1年，毒品危害
    防制條例第20條第2項後段定有明文。次按勒戒處所應注意
    觀察受觀察、勒戒人在所情形，經醫師研判其有或無繼續施
    用毒品傾向後，至遲應於觀察、勒戒期滿之15日前，陳報該
    管檢察官，觀察勒戒處分執行條例第8條第1項亦定有明文。
    是依上述法條規定，研判受觀察、勒戒人有無繼續施用毒品
    傾向者，係由勒戒處所內之專業醫師為之。而關於有無繼續
    施用毒品傾向之評估標準，法務部已於110年3月26日以法矯
    字第11006001760號函修正頒布「有無繼續施用毒品傾向評
    估標準紀錄表」、「有無繼續施用毒品傾向評估標準評分說
    明手冊」，上開評分說明手冊係以前科紀錄與行為表現、臨
    床評估、社會穩定度三項合併計算分數，每一大項皆有靜態
    因子與動態因子。先以靜態因子分數評分，靜態因子分數總
    分在60分（含）以上為「有繼續施用毒品傾向」；60分以下
    ，與動態因子分數相加，如果總分在60分（含）以上，為「
    有繼續施用毒品傾向」。是抗告人有無「繼續施用毒品傾向
    」，係依具體個案之臨床實務及相關事證等情綜合判定，有
    其相當之專業依據及標準，且涉及專門醫學，為具有科學驗
    證所得之結論，非僅屬理論之闡述。又衡酌強制戒治之目的
    ，係為協助施用毒品者戒斷毒品之心癮及身癮所為之一種保
    安處分類型，而該評估標準係將與判斷有無繼續施用傾向之
    相關因素加以列舉及量化，適用於每一位受觀察、勒戒處分
    之人，具一致性、普遍性、客觀性，以利執法者判定受勒戒
    人有無繼續施用毒品傾向，倘其評估由形式上觀察，無擅斷
    或濫權等明顯不當情事，法院應予尊重。
三、經查：
㈠、抗告人因施用第二級毒品案件，前經臺灣南投地方檢察署檢
    察官聲請觀察勒戒，並經臺灣南投地方法院（下稱原審法院
    ）109年度毒聲字第107號裁定送法務部矯正署雲林看守所附
    設勒戒所執行觀察、勒戒。嗣經法務部矯正署雲林看守所附
    設勒戒處所依上開法務部於110年3月26日修正頒布之「有無
    繼續施用毒品傾向評估標準評分說明手冊」對抗告人施以有
    無繼續施用毒品傾向評估，在前科紀錄與行為表現方面評分
    27分，在臨床評估方面評分36分，在社會穩定度方面得分0
    分，靜態因子得分合計57分，動態因子得分合計6分，靜態
    因子與動態因子總分合計63分，而綜合判斷仍應評定為「有
    繼續施用毒品傾向」，乃由檢察官向原審法院聲請裁定令抗
    告人入戒治處所施以強制戒治，而由原審法院裁定抗告人令
    入戒治處所強制戒治，其期間為6個月以上，至無繼續戒治
    之必要為止，但最長不得逾1年。有原審法院110年度毒聲字
    第376號裁定、臺灣南投地方檢察署檢察官觀察勒戒處分執
    行指揮書、法務部矯正署雲林看守所110年10月7日中雲所衛
    字第11040000780號函所附之有無繼續施用毒品傾向證明書
    、有無繼續施用毒品傾向評估標準紀錄表在卷可稽。上開綜
    合判斷之結果，係該勒戒處所相關專業知識經驗人士，於抗
    告人觀察、勒戒期間，依其本職學識就抗告人之前科紀錄與
    行為表現、臨床評估及社會穩定度等因素，依主管機關訂頒
    之最新修正之評估基準所為之綜合判斷，具有科學驗證所得
    之結論，且勒戒處所之組織、人員之資格及執行觀察、勒戒
    相關程序，暨判斷施用毒品者，有無繼續施用毒品傾向，均
    有相關法令嚴格規範，非可恣意而為，由形式上觀察，亦無
    擅斷或濫權等明顯不當之情事，自得資為判斷抗告人有無繼
    續施用毒品傾向之證明。抗告人以「有無繼續施用毒品傾向
    評估標準紀錄表」僅依評估師自由心證認定為由提起抗告，
    顯有誤會。
㈡、再按，毒品危害防制條例所規定之觀察、勒戒或強制戒治處
    分，其立法意旨在幫助施用毒品者戒除毒癮，該處分之性質
    非為懲戒行為人，而係為減除受處分人再次施用毒品之危險
    性，目的係在戒除行為人施用毒品身癮及心癮之措施，且強
    制戒治係導入療程之觀念，針對行為人將來之危險所為預防
    、矯治措施之保安處分，以達教化與治療之目的，可謂刑罰
    之補充制度，從而毒品危害防制條例本身所規定之強制戒治
    等保安處分，雖兼具自由刑之性質，卻有刑罰不可替代之教
    化治療作用。是該條例第20條第2項，係屬強制規定，只需
    觀察、勒戒後，經評定受觀察、勒戒人有繼續施用毒品傾向
    者，檢察官即應聲請法院裁定令入戒治處所施以強制戒治。
    本件抗告人既有施用第二級毒品之事實，由原審法院裁定送
    勒戒處所執行觀察、勒戒後，經法務部矯正署雲林看守所附
    設勒戒處所依個案之臨床實務及具體事證，專業評估判定抗
    告人為「有繼續施用毒品傾向」，尚未戒除毒癮，則為降低
    其再次施用毒品之危險性，自有依法施以強制戒治之必要，
    抗告人之家庭狀況尚非法院裁定要否令抗告人入戒治處所強
    制戒治所應審酌之事由，自難以抗告人個人因素而執為免予
    強制戒治執行之理由。
㈢、抗告意旨另以毒品危害防制條例修正及最高法院刑事大法庭1
    09年度台上大字第3826號裁定變更適用觀察勒戒處遇對象標
    準及頻率，法務部與衛生福利部已修正「有無繼續施用毒品
    傾向評估」，本件符合毒品危害防制條例第20條之1第1項第
    5款之規定，而聲請重新審理。惟按，依毒品危害防制條例
    第20條之1第1項規定，重新審理係對已經確定之觀察、勒戒
    及強制戒治裁定，聲請原裁定法院重新審理之救濟規定，抗
    告人既經合法提起抗告，則本件強制戒治裁定尚未確定，核
    與重新審理之要件不合，自無毒品危害防制條例第20條之1
    之適用，附此敘明。
四、綜上所述，原審法院以檢察官之聲請合於法律規定，適用毒
    品危害防制條例第20條第2項後段規定，裁定令抗告人入戒
    治處所施以強制戒治，其期間為6個月以上，至無繼續強制
    戒治之必要為止，但最長不得逾1年，經核與法並無不合。
    抗告人執上開情詞提起抗告，為無理由，應予駁回。
五、據上論結，應依刑事訴訟法第412條，裁定如主文。　
中　　華　　民　　國　　110 　年　　11　　月　　15　　日
            刑事第十一庭　審判長法　官　張  意  聰
                                法　官　陳  慧  珊
                                法　官　田  德  煙
以上正本證明與原本無異。
不得再抗告。                                                            
                                書記官  陳  志  德
                                 　
中　　華　　民　　國　　110 　年　　11　　月　　15　　日